臺灣高等法院民事判決
111年度重上更一字第68號
上  訴  人  暨南實業股份有限公司

法定代理人  邱献志  
訴訟代理人  劉敏卿律師
被 上訴 人  台新國際商業銀行股份有限公司

法定代理人  尚瑞強  
訴訟代理人  林政憲律師
            林佳萱律師                      
            張蕙律師  
上列當事人間請求損害賠償等事件，上訴人對於中華民國108年3
月20日臺灣士林地方法院107年度訴字第1220號第一審判決提起
上訴，經最高法院發回更審，本院於111年11月15日言詞辯論終
結，判決如下：
    主      文
上訴駁回。
第二審（除確定部分外）及發回前第三審訴訟費用，均由上訴人
負擔。
    事實及理由
一、上訴人主張：兩造於民國97年5月16日訂立債權暨抵押權讓
    與契約書（下稱系爭讓與契約），約定被上訴人將其對訴外
    人即連帶保證人邱献志之連帶保證債權本金新臺幣（下同）
    2,200萬元、利息及相關費用（下稱系爭保證債權），及邱
    献志以坐落南投縣○○鎮○○段00○00○00○00地號土地所設定本
    金最高限額2,200萬元之抵押權（下稱系爭抵押權），以及
    系爭保證債權所保證被上訴人對主債務人王慶裕等15人（下
    稱王慶裕等15人）之借款債權餘額即其中李大舜、陳秀美、
    賴雅音、施水文、邱正畧積欠之借款本金、利息及費用共計
    2,455萬3,966元（下稱系爭主債權），以600萬元之對價讓
    與伊。伊已如數付訖價金，被上訴人於同日出具債權額確定
    證明書（下稱系爭證明書），供伊辦理系爭抵押權讓與移轉
    登記完畢。詎被上訴人嗣仍向李大舜、陳秀美、賴雅音（下
    稱李大舜等3人）追償取得576萬4,704元，復未將施水文、
    邱正畧至96年5月31日止之借款餘額及借款債權證明文件（
    下稱系爭主債權證明文件）交付伊等情。爰依民法第179條
    、第296條規定，求為命被上訴人應給付576萬4704元，及自
    101年2月16日起至清償日止，按年息5％計算利息，暨應交付
    系爭主債權證明文件之判決（其餘經原審、本院107年度重
    上字第642號判決確定如附表所示部分，均非本院審理範圍
    ，下不贅述）。
二、被上訴人則以：伊讓與上訴人者，係伊對連帶保證人邱献志
    之系爭保證債權及從屬之系爭抵押權，並未將對主債務人王
    慶裕等15人之債權一併讓與上訴人，自得受領主債務人李大
    舜等3人之清償，非不當得利，亦無須交付系爭主債權證明
    文件予上訴人等語，資為抗辯。
三、本件歷審判決詳如附表所示。上訴人上訴聲明：㈠原判決不
    利上訴人部分廢棄。㈡上開廢棄部分：⒈被上訴人應再給付上
    訴人576萬4,704元，及自101年2月16日起至清償日止，按年
    息5％計算之利息。⒉被上訴人應將系爭主債權證明文件主債
    務人交付上訴人。被上訴人答辯聲明：上訴駁回。
四、兩造不爭執事項（見本院卷第192至193頁，並依論述之妥適
    ，調整其內容）：
　㈠王慶裕等15人於84年3月間以上訴人所承作麒麟山莊案房地向
    大安銀行股份有限公司（下稱大安銀行，經合併為被上訴人
    ）辦理抵押貸款，各貸得金額650萬元，總計9,750萬元，有
    大安銀行高雄分行84年11月23日安高發字第0174號函可參（
    見原審卷第16、17頁）。
　㈡上訴人之法定代理人邱献志以其個人名義為王慶裕等15人房
    貸債務之連帶保證人，並提供其所有坐落南投縣○○鎮○○段00
    ○00○00○00地號土地設定設定系爭抵押權，並簽發2,200萬元
    本票供作擔保。
　㈢王慶裕等15人截至97年5月16日止，尚有債務人李大舜、陳秀
    美、賴雅音、施水文、邱正畧積欠被上訴人本金、利息及費
    用共計2,455萬3,996元，有系爭債權額確定證明書可參（見
    原審卷第73頁）。
　㈣兩造於97年5月16日簽訂系爭讓與契約書，第1條約定：「甲
    方同意將其對債務人邱献志之連帶保證債權本金貳仟貳佰萬
    元及自86年1月24日起至清償日止，按年息8.05％計算之利息
    及相關費用；及前開債權從屬之抵押權（抵押權標的物：南
    投縣○○鎮○○段00○00○00○00地號之土地暨該土地上建物（已
    因九二一地震滅失）；84年2月13日南投縣○里地○○○○00○○○○
    ○000000號登記設定本金最高限額抵押權貳仟貳佰萬元正，
    他項權利證明書字號：97年埔資字第000099號），以陸佰萬
    元整之對價讓與乙方」，有系爭讓與契約可參（見原審卷第
    18至19頁）。
　㈤上訴人已依系爭讓與契約約定給付600萬元予被上訴人，被上
    訴人並於97年5月16日出具系爭債權額確定證明書予上訴人
    ，上訴人執該證明書、系爭讓與契約向地政機關辦理系爭抵
    押權移轉登記為上訴人，有南投縣埔里地政事務所108年1月
    2日埔地一字第1070013276號函檢附系爭抵押權讓與登記資
    料可參（見原審卷第130至147頁）。
　㈥李大舜等3人向被上訴人給付576萬4,704元。
五、上訴人主張被上訴人已將系爭保證債權、系爭抵押權，連同
    系爭主債權讓與上訴人，被上訴人已非系爭主債權之債權人
    ，卻仍向李大舜等3人受領清償576萬4,704元，復未交付系
    爭主債權證明文件，依民法第179條、第296條規定，請求被
    上訴人應給付576萬4,704元本息，以及交付系爭主債權證明
    文件等語，為被上訴人所否認，並以前詞置辯。經查：
  ㈠按解釋契約，須探求當事人之真意，固不能拘泥於契約之文
　　字，但契約之文字業已表達當事人之真意，無須別事探求者
　　，即不得反捨契約文字而更為曲解。
　⒈觀諸系爭讓與契約第1、3、5條依序約定：「甲方（即被上訴
    人）同意將其對債務人邱献志之連帶保證債權本金新台幣（
    下同）貳仟貳佰萬元整及自民國86年1月24日起至清償日止
    ，按年息百分之8.05計算之利息及相關費用；及前開債權從
    屬之抵押權（抵押權標的物：南投縣○○鎮○○段○00○00○00○00
    地號之土地暨該土地上建物……），以陸佰萬元整之對價讓與
    乙方（即上訴人）；本件債權讓與之通知，由甲方於本契約
    簽訂之日以寄發存證信函方式向債務人邱献志為債權讓與之
    通知……；甲方對債務人邱献志之支付能力，……不負任何承諾
    或保證責任」等語，為兩造所不爭（見不爭執事項㈣）。讓
    與標的清楚載明為「系爭保證債權」及擔保該債權之系爭抵
    押權，並未言及讓與系爭主債權及王慶裕等15人以所有房地
    設定抵押權等從屬權利，況保證債權係主債權之擔保，主債
    權並非保證債權之從屬權利，自不能謂當事人約定轉讓保證
    債權時，必有將主債權一併讓與之意思，堪認系爭讓與契約
    讓與標的為系爭保證債權及系爭抵押權，並未包括被上訴人
    對王慶裕等15人之系爭主債權。至系爭證明書記載：「查債
    務人邱献志於民國84年3月24日連帶保證王慶裕等15人向本
    行（即被上訴人）借款新台幣玖仟柒佰伍拾萬元，……。債務
    人迄97年5月16日止尚積欠本行本金、利息及其他費用合計
    新台幣貳仟肆佰伍拾伍萬參仟玖佰陸拾陸元」等語（見原審
    卷第20頁），僅係表明主債務之確定數額，且該證明書係以
    系爭讓與契約為附件，亦足說明系爭讓與標的為系爭保證債
    權及系爭抵押權，並未包含系爭主債權在內。
　⒉又上訴人法定代理人於原審自陳：上訴人所購買之債權為邱
    献志於84年3月24日連帶保證王慶裕等15人向被上訴人借款
    之9,750萬元。之後因積欠245萬5,396元，故由上訴人先後
    以600萬元、100萬元向被上訴人購買上開債權，並免除邱献
    志之連帶保證責任等語（見原審卷第65頁），足認兩造簽訂
    系爭讓與契約，係約定上訴人以「公司」資產即600萬元之
    代價承擔「法定代理人」邱献志個人之連帶保證債務。況且
    ，被上訴人對上訴人及訴外人邱黃阿雪提起確認抵押權存在
    等事件，邱献志以邱黃阿雪訴訟代理人身分，分別於臺灣高
    等法院臺中分院98年度上第200號之98年7月17日、8月26日
    準備程序表達願與被上訴人和解之意願（見外放上開影卷）
    ，倘97年5月16日系爭讓與契約讓與標的包含系爭主債權在
    內，何以上訴人法定代理人邱献志於上開事件程序中，全然
    未抗辯上訴人早已受讓債權，或被上訴人已非債權人，不得
    向施水文追償，反表達願代為清償之意，益徵上訴人主張系
    爭主債權隨系爭保證債權一併讓與云云，自非可取。
　⒊次按不當得利返還請求權，以無法律上之原因而受利益為其
    成立要件之一，故主張此項請求權成立之原告，應就無法律
    上之原因而受利益之事實，負舉證責任（最高法院93年度台
    上字第2279號判決意旨參照）。系爭讓與契約既約定，被上
    訴人僅將系爭保證債權及系爭抵押權讓與上訴人，並未包含
    系爭主債權在內，亦即上訴人未受讓取得系爭主債權，前已
    詳述，被上訴人基於消費借貸法律關係，向李大舜等3人追
    償取得576萬4,704元，自具有法律上之原因。是上訴人依民
    法第179條規定，請求被上訴人給付576萬4,704元本息云云
    ，自非有理。
  ㈡又按讓與人應將證明債權之文件，交付受讓人，並應告以關
    於主張該債權所必要之一切情形，民法第296條固有明文。
    惟被上訴人依系爭讓與契約所讓與者，並未包含系爭主債權
    ，則上訴人依上開規定，主張被上訴人應交付系爭主債權證
    明文件云云，亦非可取。
六、綜上所述，上訴人依民法第179條、第296條規定，請求被上
    訴人應給付576萬4,704元及自101年2月6日起至清償日止，
    按年息5％計算之利息，以及應交付系爭主債權證明文件部分
    ，為無理由，不應准許。原審就上開不應准許部分為上訴人
    敗訴之判決，並駁回此部分其假執行之聲請，經核並無不合
    ，上訴意旨指摘原判決此部分不當，求予廢棄改判，為無理
    由，應駁回其上訴。
七、本件事證已臻明確，兩造其餘主張、陳述及所提之證據暨攻
    擊防禦方法，經本院審酌後，認均與本件判決結果無影響，
    毋庸再予一一審酌，附此敘明。
八、據上論結，本件上訴為無理由，依民事訴訟法第449條第1項
    、第78條，判決如主文。 　　 　　
中　　華　　民　　國　　111 　年　　11　　月　　29　　日
                  民事第四庭   
                      審判長法  官  傅中樂
                            法  官  黃欣怡
                            法  官  汪曉君
正本係照原本作成。
如不服本判決，應於收受送達後20日內向本院提出上訴書狀，其
未表明上訴理由者，應於提出上訴後20日內向本院補提理由書狀
（均須按他造當事人之人數附繕本）上訴時應提出委任律師或具
有律師資格之人之委任狀；委任有律師資格者，另應附具律師資
格證書及釋明委任人與受任人有民事訴訟法第466 條之1第1項但
書或第2項所定關係之釋明文書影本。
中　　華　　民　　國　　111 　年　　11　　月　　29　　日
　　　　　　　　　　　　　  書記官  戴伯勳　　　　　　　　　　　　　　
附表：
編號 原審判決 本院前審判決 最高法院判決 1 暨南實業股份有限公司（下稱暨南公司）有理由部分： 台新國際商業銀行股份有限公司（下稱台新銀行）應給付5萬元，及自107年1月17日起至清償日止，按週年利率百分之5計算之利息。 【台新銀行未提起上訴，業已確定】 暨南公司有理由部分： ⑴台新銀行應給付576萬4,704元，及自101年2月16日起至清償日止，按年息百分之5計算之利息。　 ⑵台新銀行應交付系爭主債權證明文件。 　【台新銀行均提起上訴】 命台新銀行給付部分廢棄發回。 2 暨南公司無理由部分： ⑴台新銀行應給付自99年5月27日起至107年1月16日止，按5萬元計算之法定遲延利息。【暨南公司未提起上訴，業已確定】　 ⑵台新銀行應給付621萬4,704元，其中576萬4,704元，自101年2月16日起，其餘45萬元自99年5月27日起，均至清償日止，按週年利率百分之5計算之利息。 ⑶台新銀行應交付主債務人施水文（貸款帳號00000000000000）、邱正畧（貸款帳號00000000000000），至96年5月31日止之借款餘額及借款債權證明文件（下稱系爭主債權證明文件）。 　【⑵至⑶暨南公司提起上訴】 ⑷台新銀行應給付自97年5月16日起至108年3月6日止，按600萬元以週年利率百分之5計算之賠償金。 　【暨南公司未提起上訴，業已確定】 暨南公司無理由部分： 台新銀行應給付45萬元，及自99年5月27日起至清償日止，按年息百分之5計算之利息。 【暨南公司未提起上訴，業已確定】